【裁判字號】    89,上,65
【裁判日期】    890629
【裁判案由】    返還土地
【裁判全文】
臺灣高等法院花蓮分院民事判決  八十九年度上字第六五號
    上訴人即被上訴人  庚○○
    訴  訟  代 理 人  壬○○律師
    被上訴人即上訴人  甲○○
                      己○○
                      辛○○
                      戊○○
                      乙○○
                      丁○○
    兼     共     同
    訴  訟  代 理 人  丙○○.
右當事人間請求返還土地事件，上訴人等對於臺灣花蓮地方法院中華民國八十九年三
月二日（八十八年度訴字第二八八號）第一審判決，各自提起上訴，本院判決如左：
      主  文
兩造上訴均駁回。
第二審訴訟費用，上訴人庚○○上訴部分由上訴人庚○○負擔，上訴人甲○○等部分
，由上訴人甲○○等負擔。
      事  實
甲、上訴人庚○○部分：
  一聲明：
   （本訴部分）
    (一)原判決廢棄。
    (二)被上訴人甲○○等應將坐落光復鄉○○段五六一─二五地號、地目田、面積０
      ‧八八五六公頃，同段五六一─六三地號、地目旱、面積０‧三四八七公頃，
      同段五六一─六四地號、地目旱、面積０‧二三八八公頃，同段五六一─六五
      地號、地目田、面積０‧三二五一公頃等四筆土地及土地上之地上物（檳榔）
      返還上訴人。
  （反訴部分）
    駁回上訴人甲○○等之上訴。
  二陳述：除與原判決記載相同者予以引用外，補稱：
    (一)上訴人之母死亡後，由上訴人繳納富田段五六一之二五地號自七十年至七十六
      年期間之田賦實物，系爭土地之地價亦由上訴人繳清後取得所有權，有田賦實
      物繳納通知單及地價繳納收據可證，足見被上訴人等稱田賦、地價於買受後均
      由其繳納，並非實情。
    (二)系爭買賣契約因違反強制規定應屬無效，原判決竟拒絕引用有效之最高法院五
      十三年台上字第二四二九號判例，自屬違法。
  三證據：引用原審提出之證據資料。
乙、被上訴人甲○○等部分：
  一聲明：
  （本訴部分）
   駁回上訴人之上訴。
  （反訴部分）
   (一)原判決關於反訴部分廢棄。
   (二)被上訴人庚○○應將系爭土地四筆辦理所有權移轉登記與上訴人。
  二陳述：除與原判決記載相同者予以引用外，補稱：
    (一)系爭買賣契約已約定俟原承領人取得所有權後再為移轉，本件買賣契約自始合
      法有效。
    (二)系爭五六一－二五、五六一－六五地號土地，五十九年七月十五日放領地價稅
      均由被上訴人繳納，五六一－二五號土地上訴人為辦理繼承登記，向被上訴人
      之父曾清水索取送交代書卓明金，日後再由上訴人取回。
    (三)上訴人於八十四年十一月十六日、八十七年一月十九日分別辦理系爭土地之繼
      承登記，被上訴人自該時起，始得行使請求權，故未逾十五年之時效期間。
  三證據：引用原審提出之證據資料。
      理  由
一本件上訴人庚○○起訴主張：本件土地係伊所有，被上訴人甲○○等之被繼承人曾
  清水向伊租用，被上訴人等繼承占有使用，被上訴人等積欠地租經聲請調解，請求
  將系爭土地返還，均不予置理，依據租賃物返還請求權與所有物返還請求權提起本
  訴。請求判令被上訴人等將系爭土地返還予伊，伊並未出售本件土地予曾清水，縱
  有出售亦因伊當時尚未承領本件土地，且契約並未以伊取得土地為條件，上述買賣
  違反強制規定而無效；被上訴人等亦不能證明所謂買賣即係本件土地。假如買賣有
  效，已逾十五年，伊得主張時效抗辯，被上訴人提起反訴為無理由等語。被上訴人
  甲○○等則以上訴人於書信中自認本件土地已出售予曾清水；且曾清水已付清價金
  ，伊等使用本件土地並非無權占有，上訴人應將本件土地所有權移轉登記予被上訴
  人等所有等語資為抗辯。
二上訴人就其主張系爭四筆土地為伊所有之事實，已據其提出土地登記謄本為證，自
  堪信為真實。而上訴人於民事準備書狀已自認系爭四筆土地租予被上訴人等之被繼
  承人曾清水，曾清水死亡後，由被上訴人等繼續原來之占有使用（見原審卷第三十
  九頁至第四十一頁、第九十二頁），從而被上訴人等占有使用系爭土地，即非無權
  占有。上訴人亦未舉證證明被上訴人等有何違反租約之情事，及有合法終止租約，
  其依租賃及所有權之法律關係訴請被上訴人等將系爭土地返還，即屬無從准許。原
  審因而為上訴人敗訴之判決，核無不當。上訴人庚○○上訴意旨仍執陳詞指摘原判
  決（本訴部分）不當，為無理由，應予駁回。
三被上訴人甲○○等提起反訴主張系爭土地係伊等之被繼承人曾清水向上訴人購買，
  價金業已繳清，上訴人自應將系爭土地移轉登記為伊等所有，固據其提出上訴人之
  存證信函一件，證明書八件為證。上訴人則否認有買賣之事實，惟上訴人既於致被
  上訴人等之存證信函自認有買賣系爭土地之事實，自堪信被上訴人等反訴之主張為
  真實。惟該買賣契約既係於五十八年十二月間訂立，上訴人亦自認於五十八年初委
  託代書卓明金辦理繼承登記，被上訴人等自該時起即可行使請求權。被上訴人等迄
  至八十八年十一月十五日始提起反訴，行使請求權，已逾十五年之時效期間，上訴
  人並已為時效之抗辯，從而被上訴人等反訴請求上訴人辦理系爭土地之所有權移轉
  登記，亦屬無從准許，原審因而為被上訴人等敗訴之判決，亦無不當。兩造上訴意
  旨各就本訴及反訴部分指摘原判決不當，為無理由，均應予駁回。
四兩造其餘主張及抗辯並所提之證據，均不影響於本件判決之結果，爰不予一一論述
  ，併此明。
據上論結：本件兩造上訴均無理由，依民事訴訟法第四百四十九條第一項、第七十八
條、第八十五條第一項前段，判決如主文。
中      華      民      國    八十九    年      六      月    二十九    日
                              審判長法官  吳  鴻  章
                                    法官  黃  永  祥
                                    法官  莊  謙  崇
右為正本係照原本作成。
如對本判決上訴，須於判決送達後二十日內向本院提出上訴狀，其未表明上訴理由者
，應於提出上訴後二十日內向本院補提理由書狀( 均須按他造當事人之人數附繕本 )
上訴時應提出委任律師或具有律師資格之人之委任狀，委任有律師資格者，另應附具
律師及格證書及釋明委任人與受任人有民事訴訟法第四百六十六條之一第一項但書或
第二項( 詳附註 )所定關係之釋明文書影本。
                                  書記官  劉  夢  蕾
中      華      民      國    八十九    年      七      月      三      日
附註：
民事訴訟法第四百六十六條之一( 第一項、第二項 )：
對於第二審判決上訴，上訴人應委任律師為訴訟代理人。但上訴人或其法定代理人具
有律師資格者，不在此限。
上訴人之配偶、三親等內之血親、二親等內之姻親，或上訴人為法人、中央或地方機
關時，其所屬專任人員具有律師資格並經法院認為適當者，亦得為第三審訴訟代理人


司法院資訊處製作；財團法人民間司法改革基金會備份。
